臺灣高等法院花蓮分院刑事判決
111年度原金上訴字第1號
上  訴  人  臺灣臺東地方檢察署檢察官
被      告  郭奇東


指定辯護人  王丕衍律師
上列上訴人因被告違反洗錢防制法等案件，不服臺灣臺東地方法
院109年度原金訴字第33號中華民國110年12月30日第一審判決（
起訴案號：臺灣臺東地方檢察署109年度偵字第1912號），提起
上訴，本院判決如下：
    主  文
上訴駁回。
    事實及理由
一、經本院審理結果，認第一審以被告郭奇東犯刑法第30條第1
    項前段、第339條第1項之幫助詐欺取財罪，並說明：被告前
    因不能安全駕駛案件，經臺灣新北地方法院以105年度原交
    簡字第314號判決判處有期徒刑3月確定，於106年5月18日易
    科罰金執行完畢等情，有臺灣高等法院被告前案紀錄表在卷
    可憑（見原審卷第201至204頁），其於5年內，故意再犯本
    案有期徒刑以上之罪，為累犯。而本案並無應處最低法定刑
    ，又無刑法第59條規定得減輕之情形，且適用累犯加重規定
    時，亦無超過其所應負擔罪責之情事，爰依刑法第47條第1
    項之規定加重其刑。又被告為詐欺取財罪之幫助犯，爰依刑
    法第30條第2項之規定，按正犯之刑度減輕其刑，並依法先
    加後減之。復以行為人責任為基礎，審酌被告提供金融機構
    帳戶資料幫助詐欺集團成員使用，紊亂社會正常交易秩序及
    交易安全，使不法之徒藉此輕易於詐騙後取得財物，並令司
    法偵查機關難以追查詐欺犯罪人之真實身分以阻犯行，實屬
    不該，且告訴人謝○泗遭詐騙金額總計新臺幣（下同）15萬
    元，所肇損害非輕，被告犯罪後始終否認犯行，未與告訴人
    達成和解，就犯後態度方面難對其為有利之認定；惟考量其
    本身並未實際參與本案詐欺取財之犯行，責難性較小，提供
    帳戶尚無實際獲利，兼衡其自述警專畢業之智識程度、離婚
    、務農，每月收入約4萬餘元，需要扶養生病母親與2個孩子
    之生活狀況、患有痛風之身體狀況，及檢察官、告訴人就科
    刑範圍之意見等一切情狀（見原審卷第27頁、第34-1頁、第
    226頁），就被告所犯幫助詐欺取財罪量處有期徒刑5月，如
    易科罰金，以1千元折算1日。另就被告被訴刑法第30條第1
    項前段、洗錢防制法第14條第1項之幫助洗錢部分不另為無
    罪諭知，其認事、用法及量刑均無不當，應予維持，並引用
    第一審判決書記載之事實、證據及理由（如附件）。
二、檢察官上訴意旨略以：原判決既認定被告提供帳戶供人使用
    之行為，係對於他人遂行詐欺取財之犯行資以助力而構成幫
    助詐欺罪，則被告對於提供帳戶可能因此幫助掩飾或隱匿詐
    欺財產犯罪之不法所得應有所認知，卻仍提供帳戶供詐騙集
    團使用，且對於帳戶使用情形未加聞問，自有幫助洗錢之不
    確定故意，依最高法院刑事大法庭108年度台上大字第3101
    號裁定意旨，應論以一般洗錢罪之幫助犯，本案告訴人將款
    項匯入被告本案提供之郵局帳戶後旋遭提領，產生遮斷資金
    流動軌跡以逃避國家追訴、處罰之效果，原判決認不該當幫
    助洗錢罪之要件，適用法律尚嫌未洽等語。
三、經查：
　㈠被告主觀上有幫助詐欺取財之不確定故意：
　　被告坦承僅以網路通訊軟體與某不詳之人聯繫，從未見過面
    ，且無法提供該人之真實照片、相貌、年籍、任職公司職稱
    或任何個人資料以供追查，其亦從未詢問、求證該人之真實
    姓名、任職地點、代辦公司名稱及設立地點，復未曾就貸款
    期數、貸款利率等重要事項為詢問或討論，且被告亦無法提
    出任何通訊軟體對話紀錄以佐其說。又被告自陳該不詳人並
    未曾請被告提供任何在職證明、財力證明或擔保品以供評估
    貸款額度，僅係一昧要求被告提供金融帳戶之存摺、金融卡
    及密碼，則依被告於本案案發時已年滿46歲，曾擔任警察約
    16、17年，更有多次向不同金融機構申辦貸款之智識能力及
    工作經驗（見原審卷第213-215頁、本院卷第146頁），其當
    可知悉該不詳人以協助代辦貸款為說詞，要求其提供金融帳
    戶金融卡及密碼以供申辦貸款，顯與現今社會一般貸款常情
    不符，高度可疑，而可預見其所交付之帳戶資料有供作他人
    財產犯罪之可能。又實行詐欺之人經常利用取得之他人存款
    帳戶，此類犯罪型態在社會上層出不窮，迭經報刊雜誌、廣
    播電視等媒體詳細報導、再三披露，而為眾所周知之事，是
    以避免金融機構帳戶資料遭不明人士利用作為犯罪工具，已
    成為一般人社會生活所具備之基本常識，且被告於原審及本
    院審理中均自陳知道金融帳戶之重要性，也知悉政府宣導不
    可隨意將帳戶交付他人等語（見原審卷第214-215、219頁；
    本院卷第147頁），再佐以被告將本案郵局帳戶資料寄出前
    ，該帳戶內餘額僅有55元等情，有本案郵局帳戶歷史交易清
    單附卷可稽（見偵卷第47頁），足徵被告應是在所交付帳戶
    餘額甚微之情況下，經計算後認無損於自己之利益而僥倖、
    冒險、姑且一試，僅憑未曾謀面、一無所知之該不詳人片面
    且高度可疑之詞，即輕率將本案郵局帳戶之存摺、金融卡及
    密碼寄交他人，顯具有縱該人以其帳戶實施詐欺犯罪，亦放
    任而不違背其本意之不確定故意等節，業經原審論述綦詳（
    見原判決第2-7頁），核其認定並無違誤，被告否認犯幫助
    詐欺取財罪，自無可採。
　㈡被告不另構成幫助洗錢罪：
　⒈按提供金融帳戶之行為人主觀上如認識該帳戶可能作為收受
    、提領特定犯罪所得使用，他人提領後會產生遮斷資金流動
    軌跡以逃避國家追訴、處罰之效果，仍基於幫助之犯意而提
    供，應論以幫助犯一般洗錢罪（最高法院刑事大法庭108年
    度台上大字第3101號裁定意旨參照）。是提供金融帳戶之行
    為人是否成立一般洗錢罪之幫助犯，仍應以主觀上有無認識
    為斷。又幫助他人實行犯罪行為者，為幫助犯，刑法第30條
    第1項定有明文；所謂幫助行為，固包含積極之幫助與消極
    之幫助，但須所幫助之行為，與正犯之行為，具有直接關聯
    性，始能成立幫助犯（最高法院98年度台上字第5999號判決
    意旨參照）。近年來詐欺事件恆傳，其中詐欺集團借用他人
    之金融帳戶，作為向被害人取得錢財之工具，一般智慮健全
    者大都能理解知曉，並提高防範不任意將其個人金融帳戶借
    予他人使用，避免遭到詐欺集團利用其金融帳戶資為詐欺取
    財之工具，此部分之幫助行為，係在於詐欺集團利用其金融
    帳戶取信被害人，認為係與願意提供真實帳戶之所有人進行
    匯款，而與詐欺行為之助成具有直接關聯性。然「洗錢」為
    專業用語，涉及複雜之金融及法律概念，一般市井民眾通常
    無法充分明白理解知曉「洗錢」之概念及其範疇，除行為人
    於提供金融帳戶時，已對於詐欺集團成員將以層層轉交方式
    造成金流斷點等節有高度認識，始可認其所為係與一般洗錢
    罪具有直接關聯性之幫助行為。從而，一般民眾提供金融帳
    戶資料（存摺、提款卡、密碼）予不熟識之人，其主觀上雖
    有詐欺集團可能會利用其提供之金融帳戶，作為向他人詐欺
    取財工具之直接故意或不確定故意，但若謂不問情節均認提
    供金融帳戶之行為人，主觀上均已認識該帳戶可能作為對方
    收受、提領特定犯罪所得使用，對方提領後會產生遮斷金流
    以逃避國家追訴、處罰之效果者，則不無將幫助詐欺行為與
    幫助洗錢行為之主觀犯意等視之，而與前揭最高法院刑事大
    法庭裁定意旨有違。
  ⒉上開不詳人實施詐欺犯罪取得財物後，客觀上固有將被告所
    提供之本案郵局帳戶作為掩飾、隱匿犯罪所得之犯罪手段，
    然被告提供該帳戶之時，除得認其主觀上有幫助詐欺取財之
    不確定故意外，尚無確切證據足認其另基於幫助掩飾、隱匿
    犯罪所得之犯意，而為此等提供行為，亦經原審加以說明（
    見原判決第10-11頁）。是原審認被告提供上開帳戶之行為
    除構成幫助詐欺取財罪外，尚難併依幫助洗錢罪論處，爰就
    此部分不另為無罪之諭知，核無不合；檢察官上訴意旨指稱
    被告主觀上對幫助洗錢部分同具有不確定故意，仍應論以一
    般洗錢罪之幫助犯云云，本院尚難憑採。
四、綜上所述，原判決就本案之認事、用法及量刑均無違誤，應
    予維持。檢察官之上訴意旨為無理由，應予駁回。
據上論斷，應依刑事訴訟法第368條、第373條，判決如主文。
本案經檢察官謝慧中提起公訴，檢察官洪清秀提起上訴，檢察官
黃怡君到庭執行職務。　
中　　華　　民　　國　　111 　年　　6 　　月　　17　　日
                  刑二庭審判長法  官  林慧英
　　　　　　　　　　　　　　　法  官  李水源
　　　　　　　　　　　　　　　法  官  謝昀璉 
以上正本證明與原本無異。
本件被告不得上訴。
檢察官如就本判決不服，應於判決送達後20日內，向本院提出上
訴狀。其未敘述理由者，並應於提出上訴狀後20日內向本院補提
理由狀（均須附繕本）。但須受刑事妥速審判法第9條之限制。
告訴人或被害人如對於本判決不服者，應具備理由請求檢察官上
訴，其上訴期間之計算係以檢察官收受判決正本之日期為準。
因疫情而遲誤不變期間，得向法院聲請回復原狀。　　　　　　
中　　華　　民　　國　　111 　年　　6 　　月　　17　　日
                              書記官  劉又華
附錄刑事妥速審判法第9條
除前條情形外，第二審法院維持第一審所為無罪判決，提起上訴
之理由，以下列事項為限：
一、判決所適用之法令牴觸憲法。
二、判決違背司法院解釋。
三、判決違背判例。
刑事訴訟法第377條至第379條、第393條第1款規定，於前項案件
之審理，不適用之。
本判決論罪科刑法條：
中華民國刑法第30條
（幫助犯及其處罰）
幫助他人實行犯罪行為者，為幫助犯。雖他人不知幫助之情者，
亦同。
幫助犯之處罰，得按正犯之刑減輕之。
中華民國刑法第339條
（普通詐欺罪）
意圖為自己或第三人不法之所有，以詐術使人將本人或第三人之
物交付者，處5年以下有期徒刑、拘役或科或併科50萬元以下罰
金。
以前項方法得財產上不法之利益或使第三人得之者，亦同。
前二項之未遂犯罰之。